臺灣高等法院刑事裁定
110年度毒抗字第1482號
抗  告  人
即  被  告  許榆姍



上列抗告人因違反毒品危害防制條例案件，不服臺灣新北地方法
院中華民國110年8月31日裁定（110年度毒聲字第205號），提起
抗告，本院裁定如下：
    主  文
抗告駁回。                                              
    理  由
一、原裁定意旨略以：抗告人即被告甲○○於民國109年11月1日中
    午某時許，在新北市○○區○○路0段000巷0弄0號4樓住處內，
    以將第二級毒品甲基安非他命(下稱甲基安非他命)放置玻璃
    球吸食器內燒烤吸食煙霧之方式，施用甲基安非他命1次，
    嗣於翌（2）日3時11分許，在新北市○○區○○○街00號11樓為
    警查獲，並扣得甲基安非他命9包（毛重合計為20.06公克）
    等事實，業據被告坦承不諱，且其為警採集之尿液檢體，經
    送台灣檢驗科技股份有限公司濫用藥物實驗室以EIA酵素免
    疫分析法初驗及GC/MS氣相層析質譜儀法、LC/MS/MS液相層
    析串聯質譜儀確認檢驗結果，均呈安非他命、甲基安非他命
    陽性反應，有該公司109年11月16日出具之濫用藥物檢驗報
    告（尿液檢體編號：A0000000號）、勘察採證同意書、新北
    市政府警察局受採集尿液檢體人姓名及檢體編號對照表、新
    北市政府警察局板橋分局搜索扣押筆錄暨扣押物品目錄表、
    台灣尖端先進生技醫藥股份有限公司毒品原物鑑定實驗室10
    9年12月31日毒品證物鑑定分析報告各1份在卷可稽，復有前
    開甲基安非他命9包扣案可證，足認被告之自白與事實相符
    ，堪予採信，被告施用第二級毒品之犯行應堪認定。又被告
    未曾因施用毒品案件，而受觀察、勒戒或強制戒治處分之執
    行完畢，其雖於103年間因施用第二級毒品案件，經臺灣新
    北地方檢察署檢察官以103年度毒偵字第4954號為附命完成
    戒癮治療之緩起訴處分確定，緩起訴期間自103年9月5日起
    至105年3月4日止，並於105年3月4日緩起訴期滿未經撤銷；
    再於106年間另因施用第二級毒品案件，經同署檢察官以106
    年度毒偵字第2397號為附命完成戒癮治療之緩起訴處分確定
    ，緩起訴期間自106年8月4日起至108年2月3日止，且於107
    年7月16日完成戒癮治療期程，然因其於緩起訴期間內故意
    再犯施用毒品案件，經該署檢察官以107年度撤緩字第755號
    撤銷緩起訴處分，並聲請簡易判決處刑，而由原審法院以10
    8年度簡字第3999號判決判處罪刑，並應執行有期徒刑5月確
    定，被告雖曾經檢察官為附命完成戒癮治療之緩起訴處分，
    並完成戒癮治療，尚難認事實上已接受等同「觀察、勒戒或
    強制戒治」執行完畢釋放之處遇，是被告既未曾受觀察、勒
    戒或強制戒治之執行完畢，即與毒品危害防制條例第20條第
    1項應令入勒戒處所觀察、勒戒之規定相符。被告既未曾受
    觀察、勒戒或強制戒治之執行完畢，則檢察官於訊問被告後
    ，審酌本件各項情況，聲請本院裁定令被告入勒戒處所觀察
    、勒戒，核無不合，應予准許。爰依毒品危害防制條例第20
    條第3項、第1項及觀察勒戒處分執行條例第3條第1項規定，
    聲請裁定將被告送勒戒處所觀察、勒戒等語。
二、抗告意旨略以：
(一)被告雖因持有甲基安非他命(刑事抗告狀記載「安非他命」
    ，應予更正，下同)遭警方以現行犯逮捕，經聲請人向原審
    聲請裁定觀察、勒戒，然被告於臺灣新北地方檢察署接受偵
    訊時，檢察官未給予被告就其是否合適於戒癮治療表示意見
    之機會，且被告於收受原裁定以前，原審亦未開庭或發函通
    知被告陳述意見，僅指稱是否給予戒瘾治療係檢察官之職權
    而已，是以，聲請人及原裁定未給予被告陳述意見之機會，
    難謂合法。
(二)被告現今已無再施用甲基安非他命，且被告無成癮至難以控
    制自己意志及行動之情事。又被告現擔任餐廳之外場人員，
    有正常之工作，且被告需扶養其子及父親，若被告遭裁定進
    行觀察、勒戒，將嚴重影響被告之工作，被告亦無法繼續扶
    養親人，對家庭之影響甚大。被告既然無成癮至難以控制自
    己意志及行動，而不得不以拘禁處分助其戒毒之情，本案應
    無進行觀察、勒戒之必要，以避免影響被告之正常生活，否
    則難謂與比例原則相符。故原裁定認定被告應進行觀察、勒
    戒，非無違反比例原則之情。爰特狀請鈞院鑒核，撤銷原裁
    定，以維權益等語。
三、按犯毒品危害防制條例第10條之罪者，檢察官應聲請法院裁
    定，或少年法院（地方法院少年法庭）應先裁定，令被告或
    少年入勒戒處所觀察、勒戒，其期間不得逾二月，同條例第
    20條第1項定有明文。次按依109年1月15日修正後公布之毒
    品危害防制條例第24條第1項、第2項規定（業經行政院令定
    自110年5月1日施行），檢察官可依刑事訴訟法第253條之2
    第1項第4款至第6款或第8款規定，為多元之附條件緩起訴處
    分，不限於附命戒癮治療之緩起訴處分（下稱「附命緩起訴
    」），且撤銷緩起訴處分後，亦應由檢察官依法繼續偵查或
    起訴，與修正前所定之「依法追訴」不同，則緩起訴處分之
    效力與曾受「觀察、勒戒或強制戒治」之處遇已無法等同視
    之。從而，祇要本次施用毒品犯行距其最近1次觀察、勒戒
    或強制戒治執行完畢釋放後，已逾3年者，即仍有修正後毒
    品危害防制條例第20條關於「觀察、勒戒或強制戒治」程序
    規定之適用；而「附命緩起訴」經撤銷，仍應回復原緩起訴
    處分不存在之狀態，由檢察官就該次施用毒品犯行依法為相
    關處分，均已變更最高法院95年度第7次、97年度第5次及10
    0年度第1次等刑事庭會議決議所持見解，使得原先所採的肯
    定說，於修法後在法理上即有斟酌之餘地。又「附命緩起訴
    」戒癮治療之執行，係以社區醫療（機構外醫療體系）處遇
    替代監禁式治療，使施用毒品者得繼續正常家庭及社會生活
    ，尚非集中於勒戒處所，受監所矯正、管理，仍難脫其「收
    容」或「處罰」外觀者，所可比擬，於機構外之戒癮治療難
    達其成效時，再施以機構內之強制處遇，亦屬循序漸進之合
    理矯正方式，而有改採否定說的必要。因此「附命緩起訴」
    之被告縱使完成「戒癮治療」，難認得與觀察、勒戒或強制
    戒治「已執行完畢」之情形等同視之。倘其施用毒品犯行距
    最近1次「觀察、勒戒或強制戒治」執行完畢釋放後已逾3年
    ，縱係於完成戒癮治療3年內再犯，仍應依修正後毒品條例
    第20條第1項、第2項規定進行「觀察、勒戒或強制戒治」程
    序，不得逕行起訴（含聲請簡易判決處刑），此為最高法院
    最近所持之見解。
四、經查：
(一)被告對其於109年11月1日中午某時許，在新北市○○區○○路0
    段000巷0弄0號4樓之住處，以將甲基安非他命放置玻璃球吸
    食器內燒烤吸食煙霧之方式，施用甲基安非他命之事實，業
    已於警詢及偵查中坦承不諱，且經警將被告查獲後所採集之
    尿液送驗，檢驗結果呈安非他命、甲基安非他命陽性反應，
    有台灣檢驗科技股份有限公司公司109年11月16日出具之濫
    用藥物檢驗報告（尿液檢體編號：A0000000號）、勘察採證
    同意書、新北市政府警察局受採集尿液檢體人姓名及檢體編
    號對照表、新北市政府警察局板橋分局搜索扣押筆錄暨扣押
    物品目錄表、台灣尖端先進生技醫藥股份有限公司毒品原物
    鑑定實驗室109年12月31日毒品證物鑑定分析報告各1份在卷
    可稽(見毒偵字卷第151、87、89、65、179頁)，及甲基安非
    他命9包扣案可資佐證，足認被告確有於上揭時地施用甲基
    安非他命之行為，堪以認定。
(二)毒品危害防制條例為給予施用毒品者戒毒自新之機會，對於
    進入司法程序之戒癮治療方式，採取機構內處遇之「觀察、
    勒戒或強制戒治」及機構外處遇之「附命緩起訴」雙軌制，
    其目的在給予施用毒品者戒毒自新機會，並由檢察官依施用
    者具體之施用情形及其他相關情事，裁量決定採取何種戒癮
    治療方式為適當，此見同條例第20條第1項、第2項、第24條
    第1項規定自明，此係法律賦與檢察官之裁量權，就具體聲
    請觀察、勒戒之案件，檢察官決定對施用者採取「觀察、勒
    戒」程序而向法院提出為觀察勒戒裁定之聲請，法院固得就
    檢察官此一裁量權之行使有無違背法令、事實認定錯誤、其
    裁量有無明顯瑕疵等情事為審查，而為准否之裁定，但法院
    尚不能「越俎代庖」逕命檢察官應為如何之處分。本件檢察
    官斟酌具體個案情形後，聲請法院令被告入勒戒處所施以觀
    察、勒戒，原審審核上開卷證資料，認被告確曾有施用甲基
    安非他命之事實，裁定將被告送勒戒處所觀察、勒戒，核其
    認事用法並無不合。抗告意旨稱檢察官及原審未給予被告就
    是否合於戒癮治療陳述意見之機會云云，然被告於109年11
    月2日為警查獲後，於同日解送至臺灣新北地方檢察署偵查
    庭由檢察官為訊問（見毒偵字卷第139頁至第140頁），檢察
    官並於該次訊問被告前有無觀察、勒戒之紀錄，被告答稱：
    前有戒癮治療等語，檢察官最後訊問被告有無其他陳述，被
    告答稱：沒有等語，有該次訊問筆錄在卷可憑，抗告意旨稱
    檢察官未給予被告表示意見之機會而侵害被告之聽審權，容
    有誤會。再審酌被告前於103年間因施用第二級毒品案件，
    經臺灣新北地方檢察署檢察官以103年度毒偵字第4954號為
    附命完成戒癮治療之緩起訴處分確定，緩起訴期間自103年9
    月5日起至105年3月4日止，並於105年3月4日緩起訴期滿未
    經撤銷；復於106年間另因施用第二級毒品案件，經同署檢
    察官以106年度毒偵字第2397號為附命完成戒癮治療之緩起
    訴處分確定，緩起訴期間自106年8月4日起至108年2月3日止
    ，且於107年7月16日完成戒癮治療期程，然因其於緩起訴期
    間內故意再犯施用毒品案件，經該署檢察官以107年度撤緩
    字第755號撤銷緩起訴處分，並向原審聲請簡易判決處刑，
    經原審以108年度簡字第3999號判決判處罪刑並定應執行有
    期徒刑5月確定等情，有本院被告前案紀錄表在卷可按（見
    本院卷第33至39頁），足見被告前於103年、106年間因施用
    第二級毒品案件，經檢察官2次為附命完成戒癮治療之緩起
    訴處分，其中106年度毒偵字第2397號為附命完成戒癮治療
    之緩起訴處分，因被告於緩起訴期間內故意再犯施用毒品案
    件，經檢察官撤銷緩起訴處分，堪認檢察官經裁量被告前案
    2次緩起訴處分及第2次緩起訴處分期間再犯施用第二級毒品
    罪等情形後，向原審聲請令被告入勒戒處所觀察、勒戒，並
    無任何違法或明顯失當之處，原審以檢察官於訊問被告後，
    審酌本件各項情況，裁定被告送勒戒處所觀察、勒戒，經核
    於法並無不合。 
(三)綜上所述，本件聲請洵屬有據，原審依毒品危害防制條例第
    20條第1項及觀察勒戒處分執行條例第3條第1項規定，裁定
    將被告應送勒戒處所觀察勒戒，經核其認事用法，並無違誤
    ，被告執前事由提起本件抗告，指摘原裁定不當，並以家庭
    、工作因素請求改以戒癮治療方式替代云云，並無理由，應
    予駁回。
據上論斷，應依刑事訴訟法第412條，裁定如主文。
中　　華　　民　　國　　110 　年　　10　　月　　29　　日
                  刑事第二庭    審判長法　官  遲中慧
                                      法　官  李世華
                                      法　官  楊志雄
以上正本證明與原本無異。
不得再抗告。
                                      書記官  林昱廷
中　　華　　民　　國　　110 　年　　11　　月　　1 　　日